臺灣臺中地方法院刑事判決　　　　　　　　　　　　九十二年度訴字第二二八號
　　公　訴　人　臺灣臺中地方法院檢察署檢察官
　　被　　　告　乙○○
右列被告因偽造文書等案件，經檢察官聲請簡易判決處刑（九十二年度偵字第九○七
六號），本院認不宜以簡易判決處刑，應適用通常程序審判，判決如左：
    主  文
乙○○無罪。
    理  由
一、公訴意旨略以：被告乙○○於民國九十二年四月十九日之前，在臺中市○○區○○路二段二六八之八巷一號仕康家大樓公告欄，見該大樓八樓之十三號屋主甲○○出租面積為八坪之房間廣告，隨即在臺中市○○路張貼上開房間出租廣告。於
    九十二年四月十九日十七時許，主動電話與甲○○表示欲拿鑰匙看房子，甲○○
    告以其人住彰化，可向其所委託出租人，即附近之鑰匙店老闆取鑰匙，被告乙○○竟意圖為自己不法之所有，於同日十八時許，帶同欲承租之丙○○看屋，而於
    同日二十一時許，在臺中市福上巷二一六巷二十二號五樓其住處，明知甲○○僅
    同意租給女學生，且未授權簽訂租賃契約，而向非女學生之丙○○收取訂金新台
    幣（下同）二千元，仲介費一千元，並於翌日十三時許，在無代理權下，向丙○○詐稱可代為出租，而擅自與丙○○簽訂屋主為甲○○，其為代理權人之出租契
    約書，收取押租金五千元，租金二千元，將房屋鑰匙交給丙○○搬入居住，足生
    損害於甲○○、丙○○；同時間被告乙○○以有人欲租房間約甲○○見面，未告
    知已擅自出租之事實，竟又向甲○○索取一千元仲介費，為甲○○拒絕而未得逞
    。嗣於九十二年四月二十一日甲○○經委託之鑰匙店老闆告知乙○○始終未將房
    間鑰匙送回，乃親至仕康家大樓，始悉上情。因認被告乙○○涉犯刑法第二百十
    條之偽造私文書、第三百三十九條第一項及第二項之詐欺取財既、未遂罪嫌。並
    以被告乙○○之自白，告訴人甲○○、丙○○之指訴，證人丙○○之妻李小平之
    證述，租賃契約書一份等為證明被告犯罪之證據，復認被告雖於被扭送警局經提
    出告訴後，返還丙○○押租金九千元，但此乃其事後臨訟所為，仍無解其詐欺犯
    嫌，另由被告擅自出租後，急於向告訴人甲○○索討仲介費，亦可知悉其試圖在
    取得押租金及仲介費後一走了之等為證明被告犯罪之論據。
二、按犯罪事實應依證據認定之，無證據不得認定犯罪事實；又不能證明被告犯罪者
    ，應諭知無罪之判決，刑事訴訟法第一百五十四條第二項、第三百零一條第一項
    分別定有明文。又認定不利於被告之事實，須依積極證據，苟積極證據不足為不
    利於被告事實之認定時，即應為有利於被告之認定，更不必有何有利之證據（最
    高法院三十年上字第八一六號判例參照）。另事實之認定，應憑證據，如未能發
    現相當證據，或證據不足以證明，自不得以推測或擬制之方法，以為裁判基礎（
    最高法院四十年台上字第八六號判例參照）。另刑法第三百三十九條第一項之詐
    欺罪，須行為人施用詐術，致他人陷於錯誤而為財物之交付始可，如行為人並未
    施用詐術，或其所用方法不能認係詐術，亦不致使人陷於錯誤，即均與該條之構
    成要件有間。而所稱「意圖」，即期望之意，亦即犯罪之目的，與責任要素之故
    意有別；意圖為自己或他人不法之所有，為該罪之特別構成要件，因而該罪除須
    有施用詐術使人將本人或第三人之物交付之犯罪故意外，尚須具有特定之「意圖
    」，屬目的犯，並不以發生特定結果為必要。次按雖欠缺代理權之授權，惟行為
    人並未冒用他人之名義，乃以自己名義而冒稱為他人之代理人以製作文書者，則
    認其與偽造之要件未合（最高法院四十六年度臺上字第二六○號判例、九十二年
    度台非字第二二○號判決、二十六年渝上字第一二五號判例參照）。
三、訊據被告乙○○堅決否認有何詐欺或偽造文書犯行，辯稱：甲○○電話中有同意
    我幫她代租房子。關於簽訂契約書的部分，甲○○確實還沒有授權出租，但甲○○有說如果租的人不是學生，則須先收半年租金，先寫好租約是表示確實有這人
    要承租，甲○○如果同意的話，這個契約就成立，我再請甲○○簽名，並且把租
    金交給她，我尚未協助雙方達成協議，我認為應該可以讓甲○○同意房客給付的
    方式，所以先把鑰匙交給房客，後來她說要自己出租，我才把錢退還給她，我並
    無詐欺及偽造文書的故意等語。經查：
（一）證人甲○○於檢察官偵訊時固指稱：「.... 但是我有一個條件是要租給學生
      ，且要女生，不要租給家庭式的，因為我該處才八坪，租給學生比較單純」等
      語，惟其亦指稱：被告於九十二年四月二十日與伊約定訂約不遇後，伊再打電
      話給被告乙○○時，被告即陳稱要再介紹另一個同事等語（九十二年度偵字第
      九○七六號卷第二十三頁）；又證人李小平即告訴人丙○○之妻於檢察官偵訊
      時證稱：「.... 他（被告）說房東委託他租的，房東要求每月租金四千五百
      元（應為四千元之誤），每半年付一次租金，並於中午簽約。我們要求每月付
      租金，半年太多了，他說他再跟房東說」等語（同前偵卷第三十三頁）；證人
      丙○○於本院證稱：「我詢問其（被告）是否有房子要出租，被告就約我二十
      日在文華路口見面去看房屋，被告表示房子是他朋友的，是朋友託他出租。當
      天我就與被告在租屋處談好租金及租賃條件，價錢我與被告有談好，但被告表
      示他還要打電話問他朋友。契約書是之後在被告的住處簽立的，被告說可以先
      寫契約，他朋友應該會答應，如果他朋友不答應就算了。當時被告要跟我收半
      年押租金，我表示有困難，只願意先付壹個月的押租金」等語，復證稱：甲○○於九十一年四月二十一日至仕康家大樓了解情形，後來屋主也想要租給伊，
      但要伊付半年租金，我沒有辦法租等語（本院卷第八十二、八十三頁），足見
      證人甲○○於委請被告媒介房屋租賃之初，固有表示對承租人身分之限制，惟
      該限制，亦得以承租人一次給付半年押租金代之，是要難以被告媒介之承租人
      非係女學生，逕認被告有何施用詐術之行為。再被告固與丙○○簽訂「房屋租
      賃契約」一份，惟該契約書上立契約人欄，係被告簽其自己之姓名，並於下方
      註明一代字，此有前揭租賃契約一份在卷可按，被告既係以自己名義而製作文
      書，揆諸首揭說明，要與偽造文書罪之要件不符，復參酌前揭證人丙○○之證
      詞，即被告於簽訂契約時，尚表明就契約之內容，仍待與甲○○磋商等語，徵
      諸房屋租賃居間之仲介人，其主要係以協調出租人與承租人雙方之供給需求，
      並覓得雙方都能接受之條件，以促雙方成立租賃契約，且依一般民間不動產租
      賃仲介之交易習慣，仲介人預先收取部分款項及仲介費用，或要求一方提出斡
      旋金或要約書據以向他方提出要約等情形，所在多有，況解釋當事人所立書據
      之真意，應以當時之事實及其他一切證據資料為其判斷之標準，不能拘泥字面
      或截取書據中一、二語，任意推解致失真意。本案被告於簽訂該約時既已向丙○○表明就契約之內容仍待與甲○○磋商等情，堪認被告所辯該「房屋租賃契
      約」性質上應僅係丙○○對租賃契約之要約等語即非全無所據，是亦難以此遽
      認被告有施用詐術之行為。
（二）行為人的行為，原則上是具目的性意思支配的結果，即結果是在行為人的意思
      支配下發生，行為人對行為是否認識及具不法所有意圖，涉及行為人主觀意思
      ，本案被告於偵查中固自白收取租金等事實，惟並未自白其有意圖為自己不法
      所有之犯罪目的，從而被告收取租金、押租金、仲介費等是否意圖為自己不法
      所有，自應透過外在所顯現的客觀事實，即被告取得財物之手段、交易過程等
      情況證據綜合審認。查甲○○、丙○○等確有與被告成立房屋租賃媒介居間契
      約之合意，並約定於租賃契約成立時，給付被告報酬等情，業據證人甲○○、
      丙○○於偵查中指述在卷，而被告就房屋租賃之媒介居間，僅就前揭承租人資
      格、押租金等尚未能磋合雙方達成合意，再被告於居間之過程中，除與丙○○
      簽訂前揭「房屋租賃契約書」外，並簽有租屋訂單，此有租屋訂單一紙在卷可
      按，被告於該等相關書據上，均具留其本名及身分證號碼，且依證人甲○○、
      丙○○於偵查及本院審理中之證述，被告與其等均始終保持連繫，復於九十二
      年四月二十二日旋即返還向證人丙○○所收取之押租金及租金，依此交易相關
      事實，被告均顯現其目的，確係為媒介甲○○、丙○○成立租賃契約而賺取報
      酬所為，縱其過程中或有瑕疵，惟尚難認被告主觀上有為自己不法所有之意圖
      。
四、綜上所述，公訴人所舉之證據，不足積極證明被告有詐術之行為，再被告主觀上
    亦難遽認有詐欺或偽造文書之犯意，自不該當詐欺、偽造文書罪之構成要件，公
    訴人所指被告之犯罪嫌疑，仍有合理之懷疑存在，揆之首開說明，因認被告乙○○犯罪尚屬不能證明，自應為其無罪之諭知。
據上論斷，應依刑事訴訟法第四百五十二條、第三百零一條第一項，判決如主文。
中      華      民      國      九十三      年      四      月  六    日
                                     臺灣臺中地方法院刑事第十一庭
                                            審判長  法  官 蔡 名 曜
                                                    法  官 蔡 美 華
                                                    法  官 郭 書 豪
右正本證明與原本無異。
如不服本判決，應於送達後十日內向本院提出上訴狀 （須附繕本） ，上訴於台灣高
法院台中分院。
                                                    書記官
中      華      民    國      九十三      年      四      月  六    日
